臺灣板橋地方法院刑事判決　　　　　　 100年度訴字第1136號
公　訴　人　臺灣板橋地方法院檢察署檢察官
被　　　告　李靜宜
上列被告因偽造文書案件，經檢察官提起公訴（99年度偵字第31
398 號），本院判決如下：
    主  文
李靜宜無罪。
    理  由
一、公訴意旨略以：被告李靜宜前係鄭智育（所涉犯偽造文書罪
    嫌部分，經檢察官為不起訴處分）所經營造型精靈國際股份
    有限公司（設新北市○○區○○路101 巷2 弄11號，下稱造
    型精靈公司）之員工。緣鄭智育與告訴人曾姵茹自民國98年
    5 月間某日時起，合夥在網祿科技股份有限公司（設臺北市
    ○○區○○街73號7 樓，下稱網祿公司）所經營，位在臺北
    縣樹林市（現改制為新北市樹林區）等處之格子趣創意坊內
    ，寄賣美髮用品，並以告訴人名義與網祿公司簽訂契約，雙
    方並約定寄賣之營業收入，匯入曾姵茹所有華南商業銀行三
    峽分行帳戶（帳號000000000000號）內，該帳戶存摺等資料
    ，則由鄭智育保管；嗣告訴人於98年11月10日某時許，與鄭
    智育終止合夥關係，鄭智育遂指示被告與告訴人辦理交接事
    宜，詎被告明知告訴人並未同意將上開營業收入匯入鄭智育
    所有彰化商業銀行雙和分行帳戶（帳號00000000000000號）
    內，竟基於行使偽造私文書之犯意，於98年9 月23日前某日
    時，在不詳處所，在授權書委託人姓名（租格人）欄上，偽
    造「曾姵茹」之署名1 枚，並持之向格子趣創意坊樹林店，
    辦理將前揭寄賣之營業收入，匯入鄭智育所有上開帳戶內之
    事宜，已足生損害於告訴人及格子趣創意坊對於匯款資料管
    理之正確性，因認被告涉犯刑法第216 條、第210 條之行使
    偽造私文書罪嫌等語。
二、按犯罪事實應依證據認定之，無證據不得認定犯罪事實；又
    不能證明被告犯罪者，應諭知無罪之判決，刑事訴訟法第15
    4 條第2 項及第301 條第1 項分別定有明文。又認定不利被
    告之事實，須依積極證據，苟積極證據不足為不利於被告事
    實之認定時，即應為有利於被告之認定，更不必有何有利之
    證據；而所謂「積極證據足以為不利被告事實之認定」，係
    指據為訴訟上證明之全盤證據資料，在客觀上已達於通常一
    般之人均不致於有所懷疑，而得確信被告確曾犯罪之程度，
    若未達此一程度，而有合理懷疑之存在時，即無從為有罪之
    認定。檢察官對於起訴之犯罪事實，應負提出證據及說服之
    實質舉證責任，倘其所提出之證據，不足為被告有罪之積極
    證明，或其指出證明之方法，無從說服法院以形成被告有罪
    之心證，基於無罪推定之原則，自應為被告無罪判決之諭知
    ，最高法院30年上字第816 號、76年臺上字4986號、92年度
    臺上字第128 號分別著有判例可資參照。次按，法院核對筆
    跡，固為證據調查方法之一種，但除非筆跡有顯著跡象，凡
    具字學常識之人，足以肉眼辨別其真偽異同者外，仍須藉重
    科學儀器及專門知識，就其內容付與鑑定，始足以資判斷。
    關於筆跡同一性之比對，乃識別所比較之文字是否出於同一
    人書寫，在筆跡鑑定中稱之為「書寫者識別」，一般人往往
    誤認為只要比較文字之外觀形態，即可識別。其實，筆跡係
    文字書寫人表現行為之一種形象，每一個人透過學習或訓練
    ，並隨著年齡增長，書寫習慣逐漸成熟，因而呈現書寫者個
    人筆跡之個性，並且固定化而有「穩定性」，此與他人書寫
    之文字則呈現出「個人差」；然而，同一書寫人書寫之文字
    ，會出現與平均之固定化筆跡個性偏離之情形，此即所謂「
    稀少性」。是筆跡同一性比對須以有「穩定性」、「個人差
    」或「稀少性」之筆跡為前提，從筆跡檢查出數個筆跡個性
    ，次經綜合研判，始能作出判斷。此外，筆跡個性不僅止於
    「運筆方法」及「字體樣式」而已，文字之外觀形態與組成
    、字劃之長短與位置、字劃相互間之間隔、交叉或接合部分
    之位置及筆順與運筆方向，均屬此種藉筆跡作書寫者識別之
    重要因素，自應依刑事訴訟法規定選任或囑託在此專業領域
    之鑑定人鑑定，審酌鑑定意見作為判斷依據，始告適法（最
    高法院88年度臺上字第4185號、98年度臺上字第5533號判決
    參照）。
三、本件公訴人認被告涉有行使偽造私文書罪嫌，無非以被告之
    供述、告訴人之指訴、證人即被告之前雇主鄭智育、鄭智育
    友人何潔妡之證詞，以及98年9 月23日委託匯款同意書、98
    年9 月22日授權書各1 份為其主要論據。
四、訊據被告固不否認曾受僱於鄭智育在造型精靈公司擔任會計
    ，並協助助理造型精靈公司與格子趣之鋪貨事宜等事實，惟
    堅詞否認有被訴偽造或行使偽造私文書之犯行，辯稱：伊於
    98年7 月間至造型精靈公司，向鄭智育應徵業務助理工作，
    並非會計，且伊在造型精靈公司任職不到1 個月即於98 年8
    月14日離職，伊離職時，告訴人仍受僱於鄭智育在UP前衛美
    髮店擔任設計師，伊從未看過起訴書所記載的授權書，就伊
    所知，鄭智育與告訴人就格子趣部分，並非真正的合夥關係
    ，僅係由告訴人提供銀行帳戶供鄭智育使用而已，關於格子
    趣的款項應匯入何人帳戶，與伊完全沒有關係，伊不可能去
    偽造授權書，至於證人何潔妡於偵查中所為不利於伊之證詞
    ，係因證人何潔妡與鄭智育為男女朋友關係，證人何潔妡之
    證詞難免偏頗，伊從未偽造告訴人之署名以行使偽造之授權
    書等語。
五、經查：
  (一)證人即造型精靈公司負責人鄭智育固證稱：因告訴人擅自從
    UP前衛美髮離職，而有關格子趣的貨款，係匯至以告訴人名
    義申設之金融機構帳戶，因此伊指示被告與告訴人聯繫，請
    告訴人就帳戶交代清楚，後來被告拿了一張空白的委託書或
    授權書給伊，因被告表示全權由其處理，伊因而僅在該委託
    書或授權書上的受委託人欄簽名，並填上身分證資料，之後
    ，被告如何處理帳戶更換事宜，伊並不清楚，只知道後來匯
    款帳戶有變更云云（見臺灣板橋地方法院檢察署【下稱板橋
    地檢署】99年度偵緝字第1014號第59頁、本院卷第56頁反面
    至第57頁、第58頁反面），然鄭智育寄放在格子趣之商品販
    賣所得之款項，是否繼續匯入業已離開之告訴人帳戶，具有
    利害關係者，乃鄭智育，而非受僱於鄭智育之員工即被告，
    且依鄭智育於本院審理時證稱：「當時我只有請李靜宜叫曾
    姵茹來公司處理帳戶及格子趣的這個部分，但曾姵茹一直不
    回來，我就請李靜宜去處理格子趣的帳戶問題，如果可以做
    就繼續做，不然就收掉而已」等語（見本院卷第58頁反面）
    ，證人鄭智育並未要求被告必須將格子趣帳戶，予以更換，
    否則將對被告為一定不利益之處分，則被告果真無法聯繫告
    訴人，或無法徵得告訴人同意更換帳戶，因事不關己，其僅
    需據實告知鄭智育即可，豈有偽造告訴人署名以製作不實授
    權書之必要？另鄭智育於99年4 月1 日偵訊時，曾供稱：「
    （問：提示授權書，委託人姓名『曾姵茹』是否你簽？）答
    ：是」等語（見板橋地檢署99年度偵緝字第1014號偵查卷第
    2 頁），而自承在授權書上偽造曾姵茹之署名，則證人鄭智
    育事後翻異前詞，否認在授權書上簽署告訴人之署名，顯屬
    推諉卸責之詞，而無可採。此外，證人鄭智育經檢察官送請
    法務部調查局對其施以測謊，結果研判鄭智育稱：(一)未在授
    權書上偽簽曾姵茹姓名。(二)授權書上曾姵茹姓名、簽章非其
    所寫，均呈現情緒波動反應，研判有說謊之情事，此有法務
    部調查局99年9 月1 日測謊報告書1 份在卷可憑（見板橋地
    檢署99年度偵緝字第10 14 號偵查卷第94頁至第101 頁），
    益證證人鄭智育所言，多所不實，自無法以證人鄭智育之證
    詞，遽認被告在授權書偽造告訴人之署名。至於證人鄭智育
    以當時正在戒煙，以致精神狀況不佳為由，辯稱其因而未能
    通過測謊等語（見本院卷第65頁）。然進行測謊之前，施測
    人員會與受測者會談，確認受測者之身心狀況是否適於進行
    測謊，此觀證人鄭智育進行測謊之測謊對象身心狀況調查表
    明確記載，施測人員於進行測謊前，曾與證人鄭智育進行會
    談，證人鄭智育並未表示有任何不適之狀態，且施測後進行
    會談時，證人鄭智育僅表示感到心臟不舒服，無其他不適症
    狀（見板橋地檢署99年度偵緝字第1014號偵查卷第96頁反面
    ），從未提及因戒煙以致精神不濟之情形，其事後以因戒煙
    以致精神狀況不佳為由，否認測謊鑑定之正確性，即無可採
    。且檢察官亦曾將被告送請法務部調查局進行測謊鑑定，法
    務部調查局則以被告因感冒持續咳嗽、流鼻水、鼻塞，認不
    宜測謊而未予施測一節，則有法務部調查局99年11月8 日函
    1 份在卷可佐（見板橋地檢署99年度偵字第31 398號偵查卷
    第5 頁），益證證人鄭智育如身體確有不適，施測人員應無
    可能勉強證人鄭智育進行測謊，證人鄭智育前揭所稱，顯為
    掩飾自己可能涉嫌偽造文書之行為所為卸責之詞，要無可採
    。
  (二)證人何潔妡雖於偵查中證稱：「（問：是否知道格子趣匯款
    帳戶變更過程？）答：鄭（指鄭智育）和曾（指曾姵茹）就
    格子趣有合作關係，帳戶用曾的帳戶，要變成鄭的帳號，那
    時我有在樹林公司，當時李（指李靜宜）與鄭都在，李拿授
    權書給鄭簽，那時是空白的，只看到鄭簽下面自己的名字，
    簽完李就拿走，我那時坐在沙發上，鄭在辦公桌上，距離大
    約2 、3 步遠，之後我和鄭在聊天，李也有一起聊一下下」
    等語（見板橋地檢署99年度偵緝字第1014號偵查卷第115 頁
    ）。然證人何潔妡於本院審理時卻證稱：伊在造型精靈公司
    位於新北市○○區○○路之辦公室，雖曾目睹被告拿一張文
    件給鄭智育簽名，但伊沒看到被告拿的是什麼文件，也不清
    楚鄭智育是在什麼文件簽名，也沒看到鄭智育是在文件上的
    什麼位置簽名等語（見本院卷第61頁反面、第62頁、第64頁
    ），而與其偵查中明確證稱：被告係為將格子趣之匯款帳戶
    變更為鄭智育之帳戶，而要求鄭智育在空白的授權書上簽名
    ，鄭智育則在授權書下方簽署自己的姓名等語，相互齟齬。
    因證人何潔妡於99年9 月6 日偵訊時，與鄭智育具有男女朋
    友之親密關係，除據被告供稱：何潔妡應該是鄭智育的女友
    等語明確外（見本院卷第14頁），並經告訴人證稱：「（問
    ：何潔妡與鄭智育是否男女朋友？）答：我覺得是」等語甚
    詳（見本院卷第39頁），核與鄭智育於100 年8 月11日審理
    時證稱：約1 年前開始與何潔妡交往等語相符（見本院卷第
    57頁），足認證人何潔妡前揭於偵查中所為不利被告之陳述
    ，應係配合鄭智育所為，而無可採。且鄭智育證稱：被告拿
    空白授權書要求伊簽名時，除了證人何潔妡外，尚有另一個
    綽號「黏踢踢」朋友也在場看到等語（見板橋地檢署偵查卷
    第59頁、本院卷第59頁），亦與證人何潔妡證稱：當日除伊
    、被告、鄭智育在場外，即無其他人在場等語（見本院卷第
    62頁反面），相互矛盾，而依告訴人、鄭智育、何潔妡之陳
    述（見本院卷第35頁、第55頁反面至第56頁、第62頁），造
    型精靈公司設於新北市○○區○○路辦公室內的辦公桌與沙
    發，不僅有一定的距離，且辦公桌高於沙發，則何潔妡坐在
    沙發上應無法目睹鄭智育在辦公桌上簽署的文件內容為何，
    益證其於偵查中證稱：鄭智育在空白的授權書上簽署自己的
    姓名云云，並非事實。此外，依證人即網祿公司財務會計助
    理邱玉織提供之委託匯款同意書及授權書各1 張（板橋地檢
    署99年度偵緝字第1014號偵查卷第39頁、第41頁），授權書
    簽立日期為98年9 月22日，委託匯款同意書與授權書之收件
    日期則均為98年9 月23日，堪認委託匯款同意書與授權書應
    均係在同一日期製作，由於板橋地檢署99年度偵緝字第10
    14號偵查卷第39頁之委託匯款同意書上所留之聯絡電話（02
    ）00000000，係造型精靈公司之辦公處所，從新北市○○區
    ○○路搬遷至新北市○○區○○路後所新設，此據證人鄭智
    育證稱在卷（見本院卷第59頁反面），倘若如證人鄭智育、
    何潔妡前揭所證，被告係在造型精靈公司位於新北市○○區
    ○○路之辦公室，要求鄭智育在空白的授權書簽署自己的姓
    名，則被告填寫的聯絡電話，應係新北市○○區○○路之辦
    公室電話，而不可能是辦公室更改地址後所新申裝之電話，
    由此益證證人鄭智育、何潔妡前揭證稱被告在新北市樹林區
    辦公室，要求鄭智育在空白授權書上簽署自己姓名云云，應
    非事實。
  (三)公訴人雖以委託匯款同意書上，記載聯絡人為「曾's」或「
    李's」，且該「李」之字體、筆順等，均與被告99年4 月23
    日、99年5 月13日訊問筆錄受訊問人欄上之簽名相似，且委
    託匯款同意書、授權書委託人欄上「曾姵茹」之簽名，與被
    告於99年4 月23日、99年5 月13日當庭書寫「曾姵茹」之簽
    名相似，認授權書上書寫的告訴人姓名，係被告所偽造。然
    參照前揭說明，筆跡係文字書寫人表現行為之一種形象，筆
    跡個性不僅止於「運筆方法」及「字體樣式」而已，文字之
    外觀形態與組成、字劃之長短與位置、字劃相互間之間隔、
    交叉或接合部分之位置及筆順與運筆方向，亦屬辨別筆跡之
    重要因素，而須藉重科學儀器及專門知識，始足以認定、判
    斷。公訴人就授權書上的曾姵茹筆跡送內政部警政署刑事警
    察局鑑定，因資料不足而未作成鑑定，此有內政部警政署刑
    事警察局99年6 月3 日刑鑑字第0990068186號函1 份在卷可
    佐（見板橋地檢署99年度偵緝字第1014號偵查卷第51頁），
    顯示具有相關設備與專業知識之內政部警政署刑事警察局，
    尚因相關資料不足而無法判斷，則公訴人在未具相關專業知
    識背景，以及無相關設備的狀況下，僅憑個人五官知覺認為
    被告在相關訊問筆錄簽署的「李」字以及當庭書寫的「曾姵
    茹」的字跡，與授權書或委託匯款同意書上記載的「李」字
    或「曾姵茹」署名相似，遽認被告曾偽造告訴人名義的授權
    書，自嫌率斷。再觀諸被告於99年4 月23日、99年5 月13日
    、100 年3 月14日訊問筆錄所為之署名（見板橋地檢署99年
    度偵緝字第1014號偵查卷第23頁、第35頁、99年度偵字第31
    398 號偵查卷第20頁），可以發現被告先後3 次簽署之筆跡
    ，並非完全相同，其中被告於99年4 月23日、100 年3 月14
    日訊問筆錄簽署的「李」中的「子」部，類似「3 」與「一
    」的綜合，而與委託匯款同意書上的「李」字中的「子」部
    ，偏向「了」與「一」的綜合（參閱板橋地檢署99年度偵緝
    字第1014號偵查卷第39頁），有所差異，且被告於上開3 次
    筆錄所簽署的「李」字中的「木」部，均似「十」與「入」
    的結合，且「入」字有偏左的趨勢，均與委託匯款同意書上
    的「李」字中的「木」部，類似「十」與「ㄏ」的結合，且
    「ㄏ」字係偏右的趨勢不同，是公訴人認被告於上開3 次訊
    問筆錄中所簽署的「李」字與委託匯款同意書上的「李」字
    相似，亦難認有據。另被告於99年4 月23日、99年5 月13日
    當庭書寫之「曾姵茹」三字（見板橋地檢署99年度偵緝字第
    1014號偵查卷第24頁、第37頁），與授權書上書寫的「曾姵
    茹」三字（見板橋地檢署99年度偵緝字第1014號偵查卷第41
    頁），就「曾」字而言，被告書寫的「日」字部位，字體明
    顯較為寬大，而與授權書上的「曾」字中的「日」字部位，
    有顯著的不同，且其中的「茹」字，被告書寫的「口」字部
    位，亦明顯較大，而與授權書上的「茹」的「女」字部位與
    「口」字部位係相互對稱，亦屬迥異，自難認授權書上書寫
    的「曾姵茹」的字跡與被告當庭書寫的字跡相符，則公訴人
    在無相關證據佐證下，僅憑個人主觀感受認定授權書上的告
    訴人署名為被告所偽造，不具說服力，而為本院所不採。
  (四)綜上所述，公訴人所舉告訴人之指訴、證人鄭智育、何潔妡
    之證詞，以及98年9 月23日委託匯款同意書、98年9 月22日
    授權書各1 份，均不足以證明授權書上之告訴人署名為被告
    所偽造而涉犯刑法第216 條、第210 條之行使偽造私文書罪
    嫌，此外，公訴人亦未舉出其他積極證據以資證明被告確有
    偽造或行使偽造私文書之犯行，揆諸前揭說明，現存之證據
    既然不足為不利於被告事實之認定，則不論被告之辯解真實
    性如何，即應為被告有利之認定，依法自應為其無罪之諭知
    。
據上論斷，應依刑事訴訟法第301條第1項，判決如主文。
本案經檢察官楊瀚濤到庭執行職務。
中    華    民    國   100    年    8     月    25    日
                  刑事第五庭  審判長法  官  胡堅勤
                                    法  官  盧軍傑
                                    法  官  高增泓
以上正本證明與原本無異。
如不服本判決應於收受判決後10日內向本院提出上訴書狀，並應
敘述具體理由。其未敘述上訴理由者，應於上訴期間屆滿後20日
內向本院補提理由書（均須按他造當事人之人數附繕本）「切勿
逕送上級法院」。
                                    書記官  林政良
中    華    民    國   100    年    8     月    25    日